---
title: "STAT_7"
author: "Helle Bruhn"
date: "2026-03-13"
output: html_document
---

```{r setup, include=FALSE}
knitr::opts_chunk$set(echo = TRUE)
```
Set working directory
```{r}
setwd("C:/Users/hbruhn/OneDrive - Syddansk Universitet/F2026Epi_biostat_med/Statistik 7_eksamensopgave")
```
Pakker:
```{r}
library(haven)
library(performance)
library(knitr)
library(dplyr)
library(survival)
library(ggplot2)
library(tibble)
library(caret)
library(pROC)
```

**OPGAVE 5**
Load data
```{r}
load("Moeller.RData") 

#ANBEFALING INDEN SELVE EKSAMEN
#Kig i data og få et overblik over variablerne, brug fx
head(Moeller) #de første 6 rækker i datasættet, giver overblik over indhold
summary(Moeller) #giver mening til kontinuelige variabler, man ser min,mean,max
prop.table(table(Moeller$overweight)) #kan give et overblik over hvordan fordelingen er i grupperne i procent, skriv variables navn efter $
prop.table(table(Moeller$sex))
View(Moeller) #ser hele datasættet
str(Moeller) #giver et overblik over hvordan variablerne er kodet, og hvilke værdier de kan antage.
```

5.a Foretag en ujusteret logistisk regression med overvægt som udfald og køn som eksponering. Fortolk resultaterne.
```{r}
logreg <- glm(factor(overweight) ~ factor(sex), data = Moeller, family = "binomial") 
summary(logreg) 

exp(coef(logreg)) 
exp(confint(logreg)) 
```
Fortolkning: Vi bestemmer en OR på 1.23 med et 95%-konfidensinterval på 1.14-1.33. 
Så piger har 23% højere odds for overvægt end drenge, og vi er 95% sikre på at disse øgede odds er mellem 14% og 33% forøgelse.
Spørgmål: Hvordan ved vi fra outputtet, at det er pigerne, som har de 23% højere odds for overvægt? Vær sikker på, at I forstår hvordan outputtet skal læses.  

5.b: Juster regressionen fra A) for morens alder. Fortolk resultaterne 
```{r}
logreg_adj <- glm(factor(overweight) ~ factor(sex) + maternalage, data = Moeller, family = "binomial") 
summary(logreg_adj) 

exp(coef(logreg_adj)) 
exp(confint(logreg_adj))
```
Fotolkning: Justeret for morens alder er OR for køn stadig OR=1.23, så justeringen ændrer meget lidt. Vi kan også se at morens alder ikke er tydelig associeret med overvægt (P=0.051 og OR=0.991, konfidensinterval [0.98; 1.00] går gennem 1).

5.c: Hvilke modelantagelser har modellen fra B)? Tjek relevante modelantagelser på data. 
```{r}
performance_hosmer(logreg_adj, n_bins = 10)
```
Modelantagelser:
Uafhængighed kan ikke tjekkes, men der er en opmærksomhed på, at få kvinder inkluderes to gange i studiet (4,1%), artiklen nævner dette på side 4, under statistik analyse, og da de redegøre for hvordan de håndtere det, og andelen er lille vurderes denne forudsætning opfyldt.

Derudover skal vi undersøge, om sammenhængen med morens alder kan antages at være log-lineær, og om modellen generelt passer godt til data. Begge dele kan vurderes med Hosmer–Lemeshow-testen. Testen giver her en p-værdi på 0.316, hvilket tyder på, at modellen har en acceptabel overensstemmelse med de observerede data.

OBS! Vi har siden i kurset opdateret valget af test til Omnibus fordi: Hosmer-Lemeshow testen evalueer om de forudsagte sandsynligheder fra modellen matcher de observerede frekvenser i dataene. Den opdeler observationerne i grupper (bins) og sammenligner: forvetende antal events (baseret på modellen) med observede antal event (faktiske data).

Fortolkning: 
p-værdi > 0.05. God model fit
p-værdi < 0.05. dårlige model fit. 

Valget af bins er en af de største begrænsinger ved metoden her. 
Men tommelfinger regler:

Regel 1: Minimum observationer per bin: Hver bin bør have mindst 5-10 forventede events. Se evt. løsningen fra stat_3.

**Opgave 6**
6.a. Lav koden for en prædiktionsmodel, der prædikterer risikoen for overvægt baseret på barnets køn og morens alder og forklar hvad i gør.
```{r}
logreg_præ <- glm(factor(overweight) ~ factor(sex)+maternalage, data = Moeller, family = "binomial") 
Moeller = cbind(Moeller,response=predict(logreg_præ, Moeller, type="response")) 
```
Forklaring: Vi anvender en logistisk regression til at prædikere overvægt baseret på køn og morens alder for alle børn i datasættet. Vi tilføjer variablen "response" til Moeller data, og denne vil være en sandsynlighed for overvægt (outcome).

6.b:
B) Tegn en ROC-kurve og beregn AUC for denne prædiktionsmodel A). Giv en vurdering af, om 
modellen er en Vurderer i at det er en god/ og velegnet prædiktionsmodel?
```{r}
roc <- roc(Moeller$overweight,Moeller$response) #forskellen mellem det observerede og det prædikterede 

roc 

plot(1-roc$specificities,roc$sensitivities,type="l") #grafisk kurve
```
Fortolkning: AUC er kun cirka 0.53, så prædiktionen er ret dårligt, grafisk kan vi se på kurven at den ca. har ret halvdelen ad gangene. 

6.c:
Overvej, på baggrund af artiklen, hvilke andre prædiktorer, vi burde tage med i en 
prædiktionsmodel, for at kunne opnå en bedre prædiktion.

SVAR: Artiklen opdager at morens rygning har stor effekt på risikoen for overvægt, så denne skulle klart inkluderes. Desuden kan mange af de andre signifikante variable i Tabel 2 (fødselsvægt, ammetid, …) overvejes.
