---
title: "Biostat w5"
output:
  html_document: default
  pdf_document: default
date: "2026-02-24"
---

Load R-pakker

```{r}
library(knitr)
library(dplyr)
library(survival)
library(ggplot2)
library(tibble)
library(haven)
library(ggfortify)
```


Opgave 2a) Indlæs datasættet

```{r}
# Opgave 2a. Indlæs datasættet

# Indlæs datasættet Ako.RData
# Ændre working directory
setwd("C:/Users/idol/OneDrive - Syddansk Universitet/Documents/PhD/Undervisning/Biostat F26")

# Load datasættet
load(file = "Ako.RData")
View(Ako)
```

Opgave 2b) Lav en Kaplan-Meier kurve for sammenhængen mellem diabetes og 
galdeblæresygdom og foretag en logrank-test. Hvad kan I konkludere? 

Kaplan-Meier
```{r}
km <- survfit(Surv(time, gbd) ~ t2d, data=Ako)
autoplot(km)
```
Rød (0) = personer UDEN type 2-diabetes (t2d = 0)
Blå (1) = personer MED type 2-diabetes (td2 = 1)

Y-aksen viser overlevelses-sandsynligheden, dvs. sandsynligheden for IKKE at
have fået galdeblære sygdom endnu. x-aksen viser tid.

Visuelt kan vi se, at kurven for diabetesgruppen ligger lavere hele vejen. Det 
betyder altså at personer med diabetes hurtigere får galdeblæresygdom end 
personer uden diabetes.

Logrank test
survdiff() tester om, overlevelseskurverne (tid til GBD) adskiller sig mellem 
grupperne. Den sammenligner observerede vs. forventede hændelser under H0: Ingen
forskel i hazard. 

```{r}
survdiff(Surv(time,gbd)~t2d,data=Ako)
```
For gruppen uden diabetes (t2d = 0) observerede vi 130 tilfælde af GBD. Hvis de
to grupper havde haft samme hazard (samme risiko over tid), ville vi have 
forventet 155.9 tilfælde i denne gruppe. Der er altså færre tilfælde end 
forventet, hvilket tyder på en lavere risiko i denne gruppe.

For gruppen med diabetes (t2d = 1) observerede vi 79 tilfælde af GBD. Hvis 
grupperne have haft samme hazard, ville vi have forventet 53.1 tilfælde. Det er 
altså flere tilfælde end forventet, hvilket tyder på en højere risiko i 
diabetesgruppen.

p = 4e-05. Dette viser, at forskellen mellem grupperne er statistisk signifikant. 
Vi kan konkludere, at personer med diabetes har en signifikant højere hazard 
(risiko over tid) for GBD end personer uden diabetes.


Opgave 2c) Gennemfør en Cox-regression for sammenhængen mellem diabetes og
galdeblæresygdom justeret for uddannelse og alder. Hvad kan i konkludere?

OBS: Cox-modellen arbejder med log(hazard): modellen bruger log-skalaen for at 
kunne modellere hazard ratio

```{r}
cox <- coxph(Surv(time, gbd) ~ t2d + factor(edu) + age, data = Ako)
summary(cox)

```
Derfor kan vi se i outputtet at vi har coef og exp(coef). Vi skal aflæse 
exp(coef) og bruge dette til at fortolke med, da det er hazard ratioen, men coef 
er log(HR).

Aflæsning fra output
t2d: HR = 1.73, CI: 1.30-2.29, p = 0.00014

Efter justering for både alder og uddannelse viser Cox‑regressionen, at personer 
med type 2‑diabetes har en signifikant højere hazard for galdeblæresygdom 
(HR = 1.73; 95% CI: 1.30–2.29; p < 0.001). Dette svarer til en ca. 73% øget
risiko sammenlignet med personer uden diabetes. Alder er også en signifikant 
risikofaktor, mens uddannelse ikke er. Den samlede model er statistisk 
signifikant (den samlede model forklarer risikoen for galdeblæresygdom 
signifikant bedre end en model uden kovariater).

Opgave 2d) Tjek de relevante modelantagelser for denne Cox-regression. Er de 
opfyldt? 

```{r}
cox.zph(cox, transform="km")
```
cox.zph() (cox proportional hazards test) tjekker om proportional hazards 
antagelsen er opfyldt: altså om HR er konstant over hele opfølgningsperioden

Hvad betyder det: for t2d betyder det, at der er 73% højere risiko for udvikling
af gbd, og at denne risiko skal gælde uanset om det er efter 1 år, 10 år eller 
30 år

P-værdierne er ikke signifikante, det peger på at antagelsen er opfyldt

Opgave 3a) Indlæs datasættet - er gjort, se under opgave 2a. 

Opgave 3b) Lav en Kaplan-Meier kurve for sammenhængen mellem central obesity og 
galdeblæresygdom og foretag en logrank-test. Hvad kan I konkludere? 

Kaplan-Meier

```{r}
km <- survfit(Surv(time, gbd) ~ central_ob, data=Ako)
autoplot(km)
survdiff(Surv(time,gbd)~central_ob,data=Ako)
```

For gruppen uden central obesity (central_ob = 0) observerede vi 153 tilfælde af
GBD. Hvis de to grupper havde haft samme hazard (samme risiko over tid), ville
vi have forventet 170.5 tilfælde i denne gruppe. Der er altså færre tilfælde end 
forventet, hvilket tyder på en lavere risiko i denne gruppe.

For gruppen med central obesity (central_ob = 1) observerede vi 56 tilfælde af 
GBD. Hvis grupperne have haft samme hazard, ville vi have forventet 38.5 
tilfælde. Det er altså flere tilfælde end forventet, hvilket tyder på en højere
risiko i central obesity gruppen.

p = 0.002. Dette viser, at forskellen mellem grupperne er statistisk signifikant. 
Vi kan konkludere, at personer med central obesity har en signifikant højere
hazard (risiko over tid) for GBD end personer uden central obesity.

```{r}
cox <- coxph(Surv(time, gbd) ~ central_ob + factor(edu) + age, data = Ako)
summary(cox)
```
Aflæsning fra output
t2d: HR = 1.58, CI: 1.16-2.15, p = 0.00345

Efter justering for både alder og uddannelse viser Cox‑regressionen, at personer 
med central obesity har en signifikant højere hazard for galdeblæresygdom 
(HR = 1.58; 95% CI: 1.16–2.15; p < 0.003). Dette svarer til en ca. 58% øget
risiko sammenlignet med personer uden central obesity. Alder er også en 
signifikant risikofaktor, mens uddannelse ikke er. Den samlede model er 
statistisk signifikant (likelihood ratio test p < 0.05).

Opgave 2d) Tjek de relevante modelantagelser for denne Cox-regression. Er de 
opfyldt? 

```{r}
cox.zph(cox, transform="km")
```
cox.zph() (cox proportional hazards test) tjekker om proportional hazards 
antagelsen er opfyldt: altså om HR er konstant over hele opfølgningsperioden

P-værdierne er ikke signifikante, det peger på at antagelsen er opfyldt.

Opgave 3e) Undersøg ved hjælp af en Cox-regression om der er en interaktion 
mellem diabetes og central obesity i forhold til udviklingen af galdeblæresygdom 
(justeret for uddannelse og alder).

```{r}
cox <- coxph(Surv(time, gbd) ~ central_ob*t2d + factor(edu) + age, data = Ako)
summary(cox)
```

Fortolkning af interaktionsanalysen
Interaktionsleddet (central_ob:t2d)
HR = 0.77, CI: 0.41-1.43, p = 0.4. 

Cox-regressionen viser ingen signifikant interaktion mellem diabetes og central 
obesity (HR = 0.77, p = 0.40). Det betyder, at effekten af diabetes på risikoen
for galdeblæresygdom ikke afhænger af, om personen har central fedme, og omvendt. 



